臺灣高等法院臺中分院刑事判決　　　　 94年度上訴字第600號
自　訴　人　龍浦興業股份有限公司代表人甲○○
代　表　人　甲○○
自訴代理人　楊盤江律師
上　訴　人
即　被　告　乙○○
　　　　　　　　　　現所在不.
上列上訴人因偽造文書案件，不服臺灣臺中地方法院93年度自字
第82號中華民國94年1月11日第一審判決，提起上訴，本院判決
如下：
    主  文
上訴駁回。
    事  實
一、緣乙○○原在中部汽車股份有限公司擔任高級專員，龍浦興
    業股份有限公司（下稱龍浦公司）代表人甲○○曾透過乙○
    ○購買數車輛，而對乙○○信賴有加，因此委託乙○○處理
    關於該公司所有車輛之修理、保險及買賣事宜，詎乙○○竟
    基於為自己不法所有之概括犯意，連續將下列其持有中屬於
    龍浦公司所有之財物據為己有：
  (一)民國九十二年九月十七日乙○○受龍浦公司委託，為龍浦公
    司處理其所有之車牌號碼九Ｕ─二九三六號自用小客貨車之
    保險由乙式改為甲式（即加保車體險，成為全險），另車牌
    號碼九Ｕ─二九三七號自用小客貨車則因保險到期續保全險
    之保險事宜，龍浦公司並交付付款人為華南商業銀行北臺中
    分行，帳號三一○○─八，支票號碼ＮＣ0000000，
    發票日為九十二年九月十八日，票面金額為新臺幣（下同）
    六萬九千元之支票一紙予乙○○，約定由乙○○代為向明臺
    產物保險股份有限公司公司（以下簡稱明臺公司）交付保險
    費，詎乙○○於將該紙支票提示兌領後，即將該六萬九千元
    據為己有，而未依約向明臺公司辦理前開自用小客貨車之加
    保及續保事宜。
  (二)九十二年九月間，在龍浦公司擔任經理之何宗憲駕駛龍浦公
    司所有之車牌號碼五Ｑ─六九八七號自用小客貨車外出時，
    因發生事故，致該車受損，龍浦公司乃將該車交由乙○○送
    修，惟乙○○竟變易持有為所有之意思，將該車予以侵占，
    而以二十萬元之價格出賣予不知情之廖文敬，並持先前因代
    龍浦公司辦理保險出險事宜，而受託代刻之龍浦公司及其代
    表人甲○○之印章，接續盜蓋於空白之汽（機）車各項異動
    作業登記單原車主名稱欄及汽（機）車過戶登記書上原車主
    名稱欄，以偽造完成表示龍浦公司申請補發車牌號碼五Ｑ─
    六九八七號自用小客貨車汽車新領牌照登記書之汽（機）車
    各項異動作業登記單及龍浦公司欲將車牌號碼五Ｑ─六九八
    七號自用小客貨車過戶登記予不知情之廖文敬之汽（機）車
    過戶登記書之私文書各一份，再委託不知情之成年人賴秀清
    於同年十二月五日持向交通部公路總局臺中區監理所申請補
    發該車之汽車新領牌照登記書及辦理過戶登記而行使之，使
    該監理所不知情之承辦公務員，將此不實事項輸入，經由連
    線移入電腦主檔，登載於其職務上所掌為車籍登記用意證明
    ，以公文書論之電子資訊檔案上，足以生損害於龍浦公司及
    監理機關對於車輛車籍資料管理之正確性。
  (三)龍浦公司復委託乙○○於九十二年十一月二十九日以八十二
    萬五千元代為向國瑞汽車公司之經銷商購買車牌號碼九八三
    六─ＨＰ號自用小客貨車，並已交付付款人為華南商業銀行
    北臺中分行，帳號三一○○─八，支票號碼ＮＣ00000
    00、ＮＣ0000000，發票日分別為九十二年十月三
    十日、同年十二月一日，票面金額均為四十萬元支票各一紙
    予乙○○以支付該自用小客貨車之買賣價金，惟龍浦公司收
    受前開自用小客貨車後，因不滿意欲再換車，乃委託乙○○
    以七十五萬元之價格代為將前開自用小客貨車賣回給國瑞汽
    車公司經銷商所屬之中古車行後，再以九十七萬元之價格購
    買福斯廠牌T4 VR6 CHRAVELLE自用小客車，並約定於九十三
    年一月九日交車，車款差價二萬五千元則於交車時再行補足
    。嗣龍浦公司已於九十二年十二月十日與與國瑞汽車公司經
    銷商所屬中古車行之代表許弘憲訂立買賣契約，並於同年月
    十七日將前開自用小客貨車之所有權過戶登記予林玉霜，惟
    乙○○竟意圖為自己不法所有，將扣除購買車牌號碼九八三
    六─ＨＰ自用小客貨車時龍浦公司尚未交付之二萬五千元後
    ，其所持有應用以為龍浦公司購買新車之七十二萬五千元予
    以侵占入己。
  (四)嗣因乙○○並未依約於九十三年一月九日交付代龍浦公司購
    買之福斯廠牌T4 VR6 CHRAVELLE自用小客車，龍浦公司復無
    法與乙○○取得聯絡，乃陸續追查，始查悉上情。
二、案經龍浦公司代表人甲○○委由楊盤江律師提起自訴。
    理  由
一、訊據被告乙○○於原審審理時對於下列各節坦承不諱：
  (一)曾在九十二年九月十七日受自訴人龍浦公司委託，為自訴人
    處理其所有之車牌號碼九Ｕ─二九三六號自用小客貨車之保
    險由乙式改為甲式（即加保車體險，成為全險），另車牌號
    碼九Ｕ─二九三七號自用小客貨車則因保險到期續保全險之
    保險事宜，自訴人並交付付款人為華南商業銀行，帳號三一
    ○○─八，支票號碼ＮＣ0000000，發票日為九十二
    年九月十八日，票面金額為六萬九千元之支票一紙，約定由
    伊代為交付保險費，伊已提示兌領該紙支票，該金額尚在伊
    這裡。
  (二)九十二年九月間，自訴人所有之車牌號碼五Ｑ─六九八七號
    自用小客貨車因事故受損，自訴人乃將該車交由伊代為送修
    ，嗣伊以二十萬元之價格將該車出賣予廖文敬，並持已蓋妥
    自訴人及其代表人甲○○印章之汽（機）車各項異動作業登
    記單及汽（機）車過戶登記書，委託不知情之成年人賴秀清
    於同年十二月五日向交通部公路總局臺中區監理所申請補發
    該車之汽車新領牌照登記書及辦理過戶登記，目前出賣該車
    所得之二十萬元尚在伊帳戶內。
  (三)自訴人另於九十二年十一月二十九日以八十二萬五千元委託
    伊代為向國瑞汽車之經銷商購買車牌號碼九八三六─ＨＰ號
    自用小客貨車，並已交付付款人為華南商業銀行北臺中分行
    ，帳號三一○○─八，支票號碼ＮＣ0000000、ＮＣ
    0000000，發票日分別為九十二年十月三十日、同年
    十二月一日，票面金額均為四十萬元支票各一紙予伊以支付
    該自用小客貨車之買賣價金，自訴人收受前開自小客貨車後
    ，因不滿意而欲換車，乃委託伊代為將前開自用小客貨車賣
    回給國瑞汽車經銷商所屬之中古車行後，再以九十七萬元之
    價格購買福斯廠牌T4 VR6 CHRAVELLE自用小客車，嗣自訴人
    已於九十二年十二月十日與國瑞汽車公司經銷商所屬中古車
    行之代表許弘憲訂立買賣契約，該車並於同年月十七日辦理
    所有權過戶登記予林玉霜，伊嗣後並未代自訴人購買福斯廠
    牌T4 VR6 CHRAVELLE自用小客車。
二、惟被告於原審審理時矢口否認有何侵占及偽造文書等犯行，
    辯稱：
  (一)伊兌領自訴人要交付保險費之六萬九千元後，有向明臺公司
    辦理車牌號碼九Ｕ─二九三六號自用小客貨車之加保及車牌
    號碼九Ｕ─二九三七號自用小客貨車之續保事宜，而一般保
    險習慣，是先出保險單再繳納保險費，因伊與明臺公司之酆
    寶河都是三個月才結算一次保險費，所以應繳保險費之期限
    尚未屆至，且車牌號碼九Ｕ─二九三六、九Ｕ─二九三七號
    自用小客貨車之保險有中斷，無論是再重新加保或由乙式改
    成甲式，均須就車身拍照，因為自訴人前開車輛拍照時間一
    直無法配合，所以直到九十二年十月才拍到車身照片，明臺
    公司才核發保單，但因為自訴人又要買新車，所以將該筆款
    項改作車牌號碼九八三六─ＨＰ自用小客貨車之保險費，惟
    嗣後又作罷；而該支付保險費之支票已指定受款人為伊，且
    又有禁止背書轉讓之記載，因此僅能存入伊帳戶內兌領，該
    金額有包含應給伊之百分之二十佣金，又因為自訴人尚積欠
    伊金錢，所以伊認為並毋庸將該款項交還自訴人。
  (二)車牌號碼五Ｑ─六九八七號自用小客貨車並未失竊，亦未告
    知何宗憲該車已遺失，何宗憲亦未委託其辦理出險，實際上
    是自訴人為了要換購大車，所以授權伊將該車出售，賣了二
    十萬元，是要用來貼補車牌號碼九八三六─ＨＰ號自用小客
    貨車之車款；汽（機）車過戶登記書上自訴人及其代表人甲
    ○○之印章是自訴人自己蓋好交給伊，因何宗憲告知該車之
    汽車新領牌照登記書已遺失，所以才先申請補發，再辦理過
    戶登記，但嗣後自訴人才說又尋獲汽車新領牌照登記書。
  (三)車牌號碼九八三六─ＨＰ號自用小客貨車係由自訴人直接簽
    約出賣予許弘憲，伊僅是見證人，因先前購買該自用小客貨
    車之價金八十萬元支票是由伊領取，因此伊拿出六十四萬元
    ，交由自訴人代表人甲○○或其經理何宗憲收受云云。
三、本院查：
  (一)關於被告侵占車牌號碼九Ｕ─二九三六、九Ｕ─二九三七號
    自用小客貨車保險費六萬九千元部分：
    1.證人即於九十二年間擔任自訴人公司經理，現為自訴人公
      司總經理室人員之何宗憲於原審審理時證稱：有在九十年
      九月間與被告談妥關於車牌號碼九Ｕ─二九三六號自用小
      客車保險由乙式改為甲式、車牌號碼九Ｕ─二九三七號自
      用小客貨車續保全險事宜，當時談的金額就如同證五備忘
      錄所載之六萬九千零九十五元，其上還有伊簽的英文姓名
      「Robin」及甲○○、被告之簽名等語（見原審卷第115頁
      ），核與自訴人所提出由被告、證人甲○○及何宗憲於九
      十二年九月十七日所簽立之備忘錄（即證五）其上所載：
      「9U－2937繼保全險54181、9U－2936車體20923（補全險
      差額）」、「合計69095」等語相符，且被告亦於翌日即
      九十二年九月十八日收取自訴人所簽發之六萬九千元支票
      一紙等情，亦有支票簽回單一紙（見證六）在卷可稽；而
      該紙支票業已存入被告帳戶內兌領等情，亦有該支票正反
      面影本一份附卷足參，是自訴人指訴被告業已收取車牌號
      碼九Ｕ─二九三六號自用小客貨車由乙式改為甲式保險、
      九Ｕ─二九三七號自用小客貨車續保全險之保險費共計六
      萬九千元部分，要無疑義。
    2.被告於原審審理之初辯稱：因伊與明臺公司業務員酆寶河
      均是三個月結算一次保險費，所以應交保險費之時間尚未
      屆至云云（見原審卷第121頁），惟查證人酆寶河於原審
      審理時到庭證稱：與被告配合都是在保單生效後一個月就
      向被告收保險費，並未約定多久期限收一次保險費等語（
      見原審卷第205頁）後，被告隨即改稱：保險費都是生效
      隔月收取，伊通常都開一個月票期的支票，所以來回大概
      有三個月云云，而與其前辯解是與證人酆寶河三個月結算
      一次保險費云云，迥然有異；且依被告翻異後之供述，自
      保單生效至其所簽發以支付保險費之支票兌現時，亦僅相
      隔二個月時間，而非其最初所述之三個月，足徵被告前揭
      所辯，相互矛盾，並無可信。
    3.前揭備忘錄雖記載車牌號碼九Ｕ─二九三六號自用小客貨
      車之保險由乙式改為甲式，車牌號碼九Ｕ─二九三七號自
      用小客貨車續保全險之保險均自簽立該備忘錄即日起生效
      ，惟被告則辯稱該「即日可生效」之文字，是證人何宗憲
      自己記載，伊與證人何宗憲、甲○○並未如此約定云云。
      經查：「即日可生效」等文字係由證人何宗憲所書寫等情
      ，業據證人何宗憲證述在卷（見原審卷第118頁）；而證
      人酆寶河於原審審理時則證述：一般而言，在保險到期前
      ，如果被告有告知要續保，則新保單會於到期日中午開始
      生效，至於有無收到保險費則是另一回事，只要出保單，
      即使尚未收到保險費，保險就生效，如果有斷保或由乙式
      改甲式之情形，則必須先拍照，保險才會生效；通常是拍
      完照隔一個月，伊向被告要保險費，被告始簽發票據交付
      等語（見原審卷第203、205頁），因此依被告與與證人酆
      寶河向來合作之慣例，堪認車牌號碼九Ｕ─二九三六號自
      用小客貨車之保險由乙式改為甲式，車牌號碼九Ｕ─二九
      三七號自用小客貨車續保全險之保險應均自完成拍照後，
      其保險始會生效。然被告迭於原審審理時供稱：一直到九
      十二年十月間，始完成車牌號碼九Ｕ─二九三六、九Ｕ─
      二九三七號自用小客貨車之拍照手續等語（見原審卷第18
      2、206頁），則被告既於九十二年九月間即已兌領保險費
      六萬九千元，且其加保及續保於同年十月即因完成拍照手
      續而生效，則依證人酆寶河所言，車牌號碼九Ｕ─二九三
      六、九Ｕ─二九三七號自用小客貨車之保險費至遲應於九
      十二年十一月間即應交付予證人酆寶河；縱如被告所供，
      其係開票期為一個月之支票以交付保險費，則該六萬九千
      元之保險費亦應於九十二年十二月間即已交付完畢，惟查
      車牌號碼九Ｕ─二九三七號自用小客貨車之甲式保險係於
      九十三年一月三十日中午十二點始生效；車牌號碼九Ｕ─
      二九三六號自用小客貨車之保險係自九十三年二月三日起
      由乙式改為甲式等情，有汽車保險單及汽車保險批單在卷
      各一份可查，證人酆寶河復於原審審理時證述：車牌號碼
      九Ｕ─二九三七號自用小客貨車於九十二年間有斷保，後
      來車牌號碼九Ｕ─二九三六號自用小客貨車於九十三年二
      月三日由乙式改為甲式保險及車牌號碼九Ｕ─二九三七號
      自用小客貨車於九十三年一月三十日起生效之保險費，均
      是由伊向自訴人收取的，應該是因為未向被告收到保險費
      ，所以才向自訴人收取等語（見原審卷第204-206頁），
      堪認被告確實並未於完成拍照後一個月後，即九十二年十
      一月間將其已兌領之保險費六萬九千元交付證人酆寶河，
      應屬無疑。被告辯稱其繳納保險費之期限尚未屆至云云，
      並無足採。
    4.雖被告嗣後辯稱：自訴人後來表示車牌號碼九Ｕ─二九三
      六、九Ｕ─二九三七號自用小客貨車之保險不保了，要將
      該保險費轉作車牌號碼九八三六─ＨＰ號自用小客貨車之
      保費云云，惟查證人即自訴人代表人甲○○及證人何宗憲
      均於原審審理時證述：並未告訴被告車牌號碼九Ｕ─二九
      三六、九Ｕ─二九三七號自用小客貨車之六萬五千元之保
      險費要轉作車牌號碼九八三六─ＨＰ號自用小客貨車之保
      費等語（見原審卷第123、127頁），而互核相符；而證人
      酆寶河於原審審理時亦證述：伊記得車牌號碼九八三六─
      ＨＰ號自用小客貨車有出保單，但後來又因為自訴人不買
      該車而註銷保單，該車尚未交保險費，被告並未說過要以
      車牌號碼九Ｕ─二九三六、九Ｕ─二九三七號自用小客貨
      車之保險費轉作其他車輛之保險費，且伊只向被告收取應
      該繳付保險費車輛之保險費，亦不可能以別輛車之保險費
      抵充此輛車之保險費（見原審卷第204、205頁）等語，是
      以證人甲○○或何宗憲並未向被告表示要將車牌號碼九Ｕ
      ─二九三六、九Ｕ─二九三七號自用小客貨車之保險費六
      萬九千元改作車牌號碼九八三六─ＨＰ自用小客貨車之保
      險費，且被告復未以之交付車牌號碼九八三六─ＨＰ自用
      小客貨車之保險費等情灼然至明。
    5.綜上，被告確於兌領自訴人繳交車牌號碼九Ｕ─二九三六
      、九Ｕ─二九三七號自用小客貨車之保險費六萬九千元後
      ，並未於應繳付保險費之九十二年十一月間，繳交予證人
      酆寶河，雖被告辯稱：自訴人尚有積欠其款項未償還，且
      其尚有百分之二十之佣金可收取云云，惟查被告係於九十
      二年十一月二十九日始與證人甲○○、何宗憲談妥由被告
      代為購買車牌號碼九八三六─ＨＰ號自用小客貨車之事，
      方有被告代墊二萬五千元之議，況被告於購車時尚未將價
      金全數付清前，自訴人即再委託被告將該車折價賣回經銷
      商所屬之中古車行（詳如(三)部分所述），是被告實際上並
      無代墊二萬五千元之情事；再者，被告雖提出維修計算單
      一紙，辯稱曾為自訴人代墊其所有車牌號碼三六七八─Ｈ
      七自用小客車之修理費用十五萬二千元等情，惟查該車係
      於九十二年十二月二十四日始進場維修，有前揭維修計算
      單一紙可證，然被告早於同年十一月間即應以其已兌領，
      而在其持有中之六萬九千元為自訴人繳納保險費，惟竟不
      為之，則其侵占犯行於九十二年十一月間即已遂行，縱其
      嗣後為自訴人代墊修理費用十五萬二千元，亦無解於其侵
      占六萬九千元保險費之罪責之成立。又被告代自訴人辦理
      汽車保險事宜，可獲得百分之十五至二十之佣金乙節，雖
      據證人酆寶河於原審審理時證述在卷（見原審卷第202頁
      ），惟被告既未依約辦妥保險事宜，其自無由受領該部分
      佣金，因此被告上開所辯，均不足採信。被告侵占車牌號
      碼九Ｕ─二九三六、九Ｕ─二九三七號自用小客貨車之保
      險費六萬九千元之犯行，已臻明確。
  (二)關於被告侵占車牌號碼五Ｑ─六九八七號自用小客貨車及偽
    造文書部分：
    1.證人甲○○於原審審理時證稱：車牌號碼五Ｑ─六九八七
      自用小客貨車有一些小瑕疵，由何宗憲委託被告處理，但
      後來該車一直未送回來，伊向被告詢問，被告則稱該車遺
      失了，伊並未授權被告賣該車，該車之車籍資料是公司會
      計在保管等語（見原審卷第125頁）；證人何宗憲於原審
      審理時亦證述：車牌號碼五Ｑ─六九八七號自用小客貨車
      在九十二年間因發生擦撞，確實時間忘記了，該車交給被
      告修理，嗣後被告告知該車遺失，而該車之保險亦是由被
      告在處理，被告表示保險公司會賠給自訴人，但須先到警
      局報案，經過幾個月車子如果還找不到，保險公司才會理
      賠，但後來向明臺公司查詢得知該車並未報遺失，並未出
      險，嗣後才知已被被告私自賣掉，並未交付該車之車籍資
      料予被告，亦未授權被告賣掉該車以補貼車牌號碼九八三
      六─ＨＰ號自用小客貨車之車款，被告復未表示該車賣了
      二十萬元，要充作修理費之事等語（見原審卷第114、115
      、117、123頁）；證人即自訴人公司會計廖德蓉復於原審
      審理時證述：車牌號碼五Ｑ─六九八七號自用小客貨車是
      由何宗憲在使用，該車在九十二年發生事故，有通知被告
      送修，後來聽何宗憲說被告告訴他車子修好了，本來要送
      回來公司，但是次日被告打電話給他說車子被偷了有請被
      告趕快報警，因為自訴人之車輛均有保全險，當時該車保
      險已快要到期了，但是被告說還有一些文書作業比較麻煩
      ，之後伊跟被告索取報警資料，以便供會計師作帳，被告
      每次都說下次會帶來，但都沒有；該車車籍資料一直放在
      自訴人公司內，並未曾遺失，且修車或車輛遺失均不須要
      車籍資料，亦沒有聽說要賣該輛車（見原審卷第174-176
      、181、182頁），均一致證述被告曾告知車牌號碼五Ｑ
      ─六九八七號自用小客貨車業已遺失，並未委託被告出售
      該車等情。
    2.被告於原審九十三年十月二十六日審理時則迭供稱：如果
      自訴人未授權伊出售車牌號碼五Ｑ─六九八七號自用小客
      貨車，伊怎可能拿到該車之原始資料、自訴人有另外交付
      車籍資料云云（見原審卷第122、123頁），然經原審向交
      通部公路總局臺中監理所查詢，該所以九十三年十一月三
      日中監車字第○九三○○六七七○六號函檢附汽（機）車
      過戶登記書及各項異動作業登記書各一份回覆，而由該等
      文件觀之，足證車牌號碼五Ｑ─六九八七號自用小客貨車
      於九十二年十二月五日由案外人賴秀清辦理過戶時，已併
      申請補發汽車新領牌照登記書，而堪認被告委託案外人賴
      秀清持以辦理過戶登記之汽車新領牌照登記書，並非自訴
      人所交付者無訛。至此被告乃翻異前供，辯稱：是何宗憲
      告知車籍資料已遺失，所以要伊申請補發，嗣後才又說已
      尋獲該登記書云云，然該車之汽車新領牌照登記書均放置
      於自訴人公司由證人廖德蓉保管等情，業據證人廖德蓉結
      證屬實，如前所述，並有自訴人提出之車牌號碼五Ｑ─六
      九八七號自用小客貨車汽車新領牌照登記書之車主聯一份
      （即證十三）附卷可考，足徵被告前後不一之辯解，乃係
      飾卸之詞，無可憑採。
    3.再者，就出售車牌號碼五Ｑ─六九八七號自用小客貨車所
      得價金二十萬元部分如何處理乙節，被告先是辯稱：自訴
      人表示要將之充作購買車牌號碼九八三六─ＨＰ號自用小
      客貨車之車款云云，惟嗣後又辯稱：因曾為自訴人墊付其
      所有車牌號碼三六七八─Ｈ七號車輛之修理費用十五萬二
      千元，所以告知甲○○及何宗憲要自該二十萬元車款扣除
      此筆修理費云云（均見原審卷第122頁），是其供述前後
      不一，已顯有可疑，且依卷附證人甲○○、何宗憲於九十
      二年十一月二十九日與被告洽談購買車牌號碼九八三六─
      ＨＰ號自用小客貨車所製作，而由證人甲○○、何宗憲及
      被告共同簽名之備忘錄（即證八）上，並無關於此二十萬
      元之記載，而相反地，卻有「理賠金300000（zace 1.8
      5Q- 6987）105594（張須支付）」之記載，關於此項記
      載，證人何宗憲於原審審理時證述：因為被告表示車牌號
      碼五Ｑ─六九八七號自用小客貨車遺失了，保險公司會支
      付保險金約三十萬元，另外自訴人委託被告修理車子，但
      車遺失了，自訴人支付之保險費及領牌費用共十萬五千五
      百九十四元，應由被告負擔等語（見原審卷第124頁），
      茍被告未曾告知證人何宗憲車牌號碼五Ｑ─六九八七號自
      用小客貨車業已遺失之事，則其於洽談購買車牌號碼九八
      三六─ＨＰ號自用小客貨車之車款時，焉會將車牌號碼五
      Ｑ─六九八七號自用小客貨車之理賠金亦計算在內？是以
      該備忘錄應足以佐證被告確曾向證人何宗憲諉稱車牌號碼
      五Ｑ─六九八七號自用小客貨車業已遺失等情。而證人何
      宗憲及甲○○既以為被告所述車牌號碼五Ｑ─六九八七號
      自用小客貨車遺失之情為真，又豈會再行委託被告出售該
      車？是被告辯稱是受自訴人委託出賣該車云云，顯非實在
      ，而不足採信。
    4.被告雖於原審九十三年十二月二十八日審理時提出明臺公
      司汽車險理賠申請書及汽車險賠款收據暨同意書各一份，
      欲證明車牌號碼五Ｑ─六九八七號自用小客貨車曾於九十
      二年十二月三十日發生事故，並申請保險理賠等情，惟查
      前揭理賠申請書及汽車險賠款收據暨同意書上並未蓋有自
      訴人之印章，亦非明臺公司出具之文件，顯無法作為自訴
      人曾因前揭時間所生車損事故而向明臺公司申請理賠之證
      明，自無從為被告有利之認定。
    5.查前揭車牌號碼五Ｑ─六九八七號自用小客貨車之汽（機
      ）車過戶登記書及各項異動作業登記書上均蓋有自訴人及
      其代表人甲○○之印章，有前揭登記書二份附卷可按。而
      證人甲○○雖於原審審理時證述：通常車輛買賣過戶時，
      須要用到公司大小章時都是由公司會計拿資料給伊看，再
      由伊蓋章或會計在伊面前蓋章；公司大小章一共有三種，
      進出口章一種、勞健保章一種，都是由會計保管，另外還
      有簽發支票之大小章，是由伊親自保管等語（見原審卷第
      125、128頁）；證人何宗憲於原審審理時亦證陳：自訴人
      應該沒有交印章或委託被告代刻印章，須要蓋章時，被告
      都是拿到公司來蓋章，車牌號碼五Ｑ─六九八七號自用小
      客貨車過戶登記書上之印章應該不是自訴人所有之印章等
      語（見原審卷第119、120頁），證人廖德蓉復於原審審理
      時證述：車牌號碼五Ｑ─六九八七號自用小客貨車之過戶
      登記書上所蓋大小章之印文與自訴人所有之印章均不相符
      ，伊並未蓋章在車牌號碼五Ｑ─六九八七號自用小客貨車
      之過戶登記書上，亦無交付自訴人印章給被告或由被告代
      刻印章之情形等語（見原審卷第173、174、176、181頁）
      ，且前開汽（機）車過戶登記書及各項異動作業登記書上
      所蓋之自訴人大小章，雖亦與證人廖德蓉於九十三年十一
      月二十三日所提出之卷附自訴人進出口章、勞健保章均不
      同，復與其提出自訴人之支票上印文相異，惟卻與自訴人
      前於九十二年九月間向明臺公司申請車牌號碼九Ｕ─二九
      三六號自用小客貨車之保險理賠、於同年十二月間申請Ｙ
      二─八二八八號自用小客車之保險理賠時，所蓋於汽車險
      理賠申請書上之印文相符，而審之自訴人前對被告信賴有
      加，而委託被告辦理其所有車輛之保險、修理及買賣等情
      ，業據自訴人陳明在卷，是自訴人應無預見被告嗣後會因
      本案涉訟而刻意蓋用平常不使用之印章，以便日後誣陷被
      告；而該印章如係被告所盜刻，則在使用上，被告必定會
      小心謹慎，應不可能於受自訴人委託辦理申請保險理賠，
      而有正當理由可請自訴人自行蓋用印章之際，仍逕自蓋用
      其私自盜刻之印章，而增加其盜刻印章行為曝光之機率，
      因此，由自訴人與被告先前之信任關係及自訴人理賠申請
      書上所蓋用之印章與前揭汽（機）車過戶登記書、各項異
      動作業登記書上自訴人之大小章相符等情以觀，堪認該自
      訴人之大小章應係被告於為自訴人辦理其車輛買賣、保險
      等事宜時，經自訴人授權代刻之印章無誤。惟被告雖因受
      自訴人所託處理其所有車輛買賣、保險等事宜而持有自訴
      人之大小章，惟其未經自訴人授權之情形下，逾越權限，
      擅自將自訴人之大小章蓋用在車牌號碼五Ｑ─六九八七號
      自用小客貨車之汽（機）車過戶登記書及各項異動作業登
      記書之私文書上，自仍無解於其為盜用印章以偽造汽（機
      ）車過戶登記書及各項異動作業登記書等私文書之行為。
    6.綜上所述，被告偽造車牌號碼五Ｑ─六九八七號自用小客
      貨車之汽（機）車過戶登記汽（機）車過戶登記書及各項
      異動作業登記書，並利用不知情之賴秀清行使前揭偽造私
      文書，而使公務員將此不實事項登載於職務上所掌之公文
      書，已造成自訴人財產減損之損害，並導致監理機關對於
      車輛車籍資料管理發生不正確之結果，自足生損害於自訴
      人及監理機關對於車輛車籍管理之正確性甚明。被告復藉
      此已遂行其侵占車牌號碼五Ｑ─六九八七自用小客貨車之
      目的，被告行使偽造私文書、使公務員將不實事項登載於
      所掌文書及侵占犯行，應堪認定。
  (三)關於被告侵占七十二萬五千元部分：
    1.證人甲○○於原審審理時證述：有委託被告以八十二萬五
      千元購買車牌號碼九八三六─ＨＰ號自用小客貨車，並簽
      發票面金額各為四十萬元之支票二紙予被告以支付買賣價
      金，嗣後有委託被告以七十五萬元折價賣出該車，曾於九
      十二年十二月十日簽約，細節則是由被告與何宗憲洽談，
      被告並未交付六十四萬元給伊等語（見原審卷第127頁）
      ；證人何宗憲於原審審理時亦結證稱：車牌號碼九八三六
      ─ＨＰ號自用小客貨車是透過被告以八十餘萬元買受，尚
      有二萬五千元未給被告，但使用二天後自訴人想換車，被
      告就說必須先將該自小客貨車賣掉，其原來之經銷商會買
      回去，形式上必須先寫買賣合約書，金額須寫六十四萬元
      ，但實際上會以七十五萬元賣出，自訴人還要委託被告買
      一輛福斯廠牌T4 VR6 CHRAVELLE自用小客車，約定等買到
      車子後，再給付被告購買車牌號碼九八三六─ＨＰ號自用
      小客貨車之二萬五千元，證十一之備忘錄上寫九十三年一
      月九日交車就是表示差額在交車後才給付，被告及甲○○
      均有在該備忘錄上簽名，因為委託被告賣車再買車，所以
      賣車所得車款並未交付自訴人，在九十三年年初時，被告
      說新車尚未到，但是伊去福斯汽車公司詢問，當時已經有
      該款式的車子了等語（見原審卷第116-119 頁）；證人即
      與證人何宗憲訂立買賣契約，買受車牌號碼九八三六─Ｈ
      Ｐ號自用小客貨車之許弘憲於原審審理時結證稱：伊任職
      中古車行，是子公司，母公司則為新車部，因為車牌號碼
      九八三六─ＨＰ號自用小客貨車是新車交貨後過幾天就收
      購回來，所以是新車營業部通知伊代表公司去買這輛車，
      而該車尚有價金未付給新車部，所以就將六十四萬元價金
      直接轉到新車營業所，並未交付龍浦公司等語（見原審卷
      第207、208頁），是被告受龍浦公司之委託將車牌號碼九
      八三六─ＨＰ號自用小客貨車賣回給原出賣該車之國瑞汽
      車公司經銷商所屬中古車行後，證人許弘憲並未實際交付
      價金予甲○○或何宗憲等情，應堪認定。
    2.被告於原審準備程序先是辯稱：車牌號碼九八三六─ＨＰ
      號自用小客貨車是由自訴人於九十二年十二月十日直接簽
      約賣給許弘憲，得款六十四萬元，錢是由甲○○拿走，伊
      僅在場見證，並未拿到這筆錢云云（見原審卷第91頁），
      惟嗣又改稱：因為購買車牌號碼九八三六─ＨＰ號自用小
      客貨車之價款八十萬元支票是由伊兌領，因此賣車當天是
      伊拿出六十四萬元，由甲○○、何宗憲其中一人收走云云
      （見原審卷第92頁），則其就此六十四萬元價金係如何交
      付自訴人，供述前後不同，且證人許弘憲證陳並未交付六
      十四萬元予證人甲○○及何宗憲，已如前述，而被告就其
      曾交付六十四萬元予證人甲○○或何宗憲部分，復未能提
      供任何有利證據以供法院查核，其空言否認有侵占之犯行
      ，自難憑採。
    3.至車牌號碼九八三六─ＨＰ號自用小客貨車賣回由證人許
      弘憲代表之國瑞汽車公司經銷商所屬中古車行時，其價金
      究係六十四萬元抑或七十五萬元乙節，經查：由證人何宗
      憲代表與證人許弘憲簽訂之汽車買買合約書上，記載買賣
      價金為六十四萬元等情，固有該汽車買賣合約書一紙附卷
      可查，惟該買賣契約訂立之日期為九十二年十二月十日，
      而被告與證人甲○○、何宗憲曾於九十二年十二月三十一
      日就以車牌號碼九八三六─ＨＰ號自用小客貨車折價賣出
      之價金購買福斯廠牌T4 VR6 CHRAVELLE自用小客車之最後
      議價結果，簽署備忘錄，其上載明「Solomino車折回－
      725000元（原750000 元然25000元未付款項）」等語，有
      該備忘錄（即證十一）附卷足憑。而該備忘錄簽署之時間
      係在九十二年十二月三十一日，亦即在證人許宗憲買回車
      牌號碼九八三六─ＨＰ自用小客貨車訂約之後，因此斯時
      該車究以何價格折價賣回國瑞汽車公司經銷商所屬中古車
      行，應屬已確定之事實，茍該折價賣回之價格確如前揭汽
      車買賣合約書所載之六十四萬元，被告應無可能自行提高
      賣出價格，否則在自訴人欲以賣出該車之款項轉作另購新
      車之價金時，其中差價十一萬元豈非須由被告自行填補。
      再觀諸自訴代理人於原審準備程序時已陳明被告為自訴人
      處理公司車輛之買賣、保險、修理等事宜，並未收取任何
      報酬等情，被告既係無償為自訴人處理買賣車輛事務，焉
      有可能在無利可圖之情形下，復自行代墊十一萬元之價差
      ？準此，上開備忘錄上所載之七十五萬元，應係車牌號碼
      九八三六─ＨＰ自用小客貨車實際折價賣出之價格無訛。
    4.查被告收受八十萬元後，以之購買價格為八十二萬五千元
      之車牌號碼九八三六─ＨＰ號自用小客貨車後，經自訴人
      再將該車折價七萬五千元後，以七十五萬元之價格賣回原
      經銷商，而由買受人即證人許弘憲所代表之國瑞汽車公司
      經銷商所屬中古車行將六十四萬元之價金轉至國瑞汽車公
      司經銷商（新車部）以支付自訴人未付之車款，足徵被告
      並未於該車交車前即代自訴人付清車款八十二萬五千元；
      換言之，該七十五萬元扣除被告代墊之二萬五千元後所餘
      之七十二萬五千元，應仍在被告持有中無誤。而被告依約
      應為自訴人購買福斯廠牌T4 VR6 CHRAVELLE自用小客車，
      並於九十三年一月九日交車等情，有前揭備忘錄在卷可佐
      ，惟被告既未依約如期購車及交車，復未將持有中之七十
      二萬五千元交還自訴人，堪認其業已變易持有為所有之意
      思，而將該七十二萬五千元侵占入己，允無疑義。
    5.另查，自訴人雖指訴並不知道被告嗣後已將車牌號碼九八
      三六─ＨＰ號自用小客貨車過戶登記予他人，惟查證人何
      宗憲於原審審理時已證陳確實有授權被告出售該車並辦理
      過戶登記等語（見原審卷第121頁），是就辦理車牌號碼
      九八三六─ＨＰ號自用小客貨車過戶登記部分，既在被告
      被授權之範圍內，則此部分行為應未涉有偽造私文書之犯
      行，附此敘明。
  (四)綜上所述，被告所辯，均係臨訟卸責之詞，不足採信。被告
    行使偽造文書、使公務員登載不實及連續侵占之犯行，均堪
    認定，應予依法論科。
四、按汽車過戶登記應由讓與人與受讓人共同填具汽車過戶登記
    書，繳驗原領之汽車新領牌照登記書車主聯及行車執照向公
    路監理機關申請，公路監理機關於審核各項應備證件相符後
    即予辦理過戶登記，換發新行車執照，道路交通安全規則第
    二十二條定有明文。又公路監理機關係依過戶登記書表將相
    關車籍資料鍵入電腦主檔並存置備查，前揭汽車過戶登記書
    下端印有：「依交通部七十四年九月九日交路七四字第一九
    五四一號函示，車輛過戶應憑買賣雙方國民身分證正本辦理
    ，免核對原車印章」，可知汽車過戶登記書係由移轉雙方填
    具申請，屬私文書性質；而監理主管機關依此鍵入電腦所存
    之符號，為車籍登記用意之證明，依刑法第二百二十條第二
    項之規定，自以公文書論。監理機關承辦人員查對申請人繳
    驗證件齊全，即應准予登記，就移轉行為之真正與否無審核
    義務甚明。準此，汽車新領牌照登記書、汽車各項異動登記
    書，均係由申請人填寫後據以對該管公務員行使，以為申請
    新領牌照、申請辦理汽車異動登記之意，即屬私文書（最高
    法院八十二年臺非字第一○八號判決參照）。核被告所為，
    就將車牌號碼九Ｕ─二九三六、九Ｕ─二九三七號自用小客
    貨車之保險費六萬九千元及出售車牌號碼九八三六─ＨＰ號
    自用小客貨車得款七十二萬五千元挪為己用部分，均係犯刑
    法第三百三十五條第一項之侵占罪；就將車牌號碼五Ｑ─六
    九八七號自用小客貨車出售予他人之部分，係犯刑法第二百
    十六條、第二百十條罪行使偽造私文書罪、同法第二百十四
    條使公務員登載不實罪。其利用不知情之賴秀清遂行其上開
    行使偽造私文書及使公務員登載不實犯行，為間接正犯。又
    被告雖二次盜用自訴人及其代表人甲○○之印章於汽（機）
    車過戶登記書及汽（機）車各項異動作業登記單之私文書上
    ，惟係基於同一使公務員登載不實之單一犯意，所為之二次
    接續行為，應僅成立屬單純一罪。其盜用自訴人及其代表人
    甲○○之印章之行為，均屬偽造汽（機）車過戶登記書及汽
    （機）車各項異動作業登記單之私文書之階段行為，不另論
    罪。又其偽造前揭私文書之低度行為，復為行使之高度行為
    所吸收，亦不另論罪。被告同時行使偽造之汽（機）車過戶
    登記書及汽（機）車各項異動作業登記單，觸犯構成要件相
    同之罪名，為同種想像競合犯，應從一行使偽造私文書罪論
    處。被告先後三次侵占犯行，時間緊接，所犯構成要件相同
    ，顯係基於概括之犯意反覆為之，為連續犯，應依刑法第五
    十六條規定以一罪論，並加重其刑。被告所犯連續侵占、行
    使偽造私文書及使公務員登載不實罪等三罪間，有方法、目
    的之牽連關係，為牽連犯，應依刑法第五十五條，從一重之
    行使偽造私文書罪論處。
五、原審以被告罪證明確，因之適用刑法第二百十六條、第二百
    十條、第二百十四條、第三百三十五條第一項、第五十五條
    等規定，並審酌被告正值壯年，竟不思循正途賺取金錢，反
    利用自訴人對其之信賴而侵占其持有中之款項及車輛，且犯
    罪所得非低，致自訴人損失甚鉅，事後不僅未與自訴人和解
    ，並賠償其損害，反砌詞狡辯，顯無認錯悔過之意，態度不
    佳等一切情狀，量處有期徒刑一年，核其認事用法並無不當
    ，量刑亦堪稱妥適。而被告提起上訴後，在本院並未到庭，
    亦未提出其他有利之證據及辯解，僅於上訴狀稱：伊不服原
    審判決，理由後補云云，其上訴尚無理由，應予駁回。
六、至被告盜用「龍浦興業股份有限公司」及其代表人「甲○○
    」之印章蓋在九十二年十二月五日車牌號碼五Ｑ─六九八七
    號自用小客貨車之汽（機）車過戶登記書及汽（機）車各項
    異動作業登記單上偽造之「龍浦興業股份有限公司」及其代
    表人「甲○○」之印文各二枚，因非屬偽造印章之印文，而
    不在刑法第二百十九條應沒收之印文之列（最高法院四十八
    年臺上字第一五三三號判例意旨參照），爰不宣告沒收。又
    該偽造之九十二年十二月五日車牌號碼五Ｑ─六九八七號自
    用小客貨車之汽（機）車過戶登記書及汽（機）車各項異動
    作業登記單，雖為被告犯本罪所得之物，惟業因行使而交予
    交通部公路總局臺中區監理所留存，已非被告所有之物，亦
    不宣告沒收，併此敘明。
七、被告經合法傳喚，無正當理由不到庭，爰不待其陳述逕為判
    決。
據上論斷，應依刑事訴訟法第371條、第368條，判決如主文。
中　　華　　民　　國　　94　　年　　11 　月　　3 　　日
            刑事第七庭　審判長法  官  林　榮　龍
                              法  官  江  錫  麟
                              法  官  許  秀  芬
上列正本證明與原本無異。
如不服本判決應於收受送達後十日內向本院提出上訴書狀，其未
敘述上訴之理由者並得於提起上訴後十日內向本院補提理由書（
均須按他造當事人之人數附繕本）。
                              書記官    瑞  芳
中　　華　　民　　國　　94　　年　　11 　月　　4  　　日
附錄論罪科刑法條
刑法第二百十條：
偽造、變造私文書，足以生損害於公眾或他人者，處五年以下有
期徒刑。
刑法第二百一十六條：
行使第二百十條至第二百十五條之文書者，依偽造、變造文書或
登載不實事項或使登載不實事項之規定處斷。
刑法第三百三十五條：
意圖為自己或第三人不法之所有，而侵占自己持有他人之物者，
處五年以下有期徒刑、拘役或科或併科一千元以下罰金。
前項之未遂犯罰之。
